臺灣臺中地方法院民事判決　　　　　　　100年度訴字第167號
原　　　告　李春瑞
訴訟代理人　林益輝律師
複代理人　　王耀賢律師
被　　　告　澎湖縣望安鄉公所
法定代理人　林澤民
訴訟代理人　楊婷婷
當事人間請求土地所有權移轉登記事件，本院於民國100年4月
25日言詞辯論終結，判決如下：
    主      文
被告應給付原告新臺幣貳佰壹拾貳萬零陸佰玖拾貳元，及自民國
98年12月8日起至99年7月8日止，按週年利率5%計算之利息。
訴訟費用由被告負擔。
    事實及理由
壹、程序部分：
    本件被告經合法通知，無正當理由未於最後一次言詞辯論期
    日到場，核無民事訴訟法第386條各款所列情形，爰依原告
    之聲請，由其一造辯論而為判決。
貳、實體部分：
一、原告起訴主張：
  (一)關於先位聲明部分：
    1.原告於民國98年12月間向被告購買其所有坐落台中縣太平
      市○○段1-1地號土地(即台中市○○區○○段1-1地號，
      下稱系爭土地)，並於98年12月8日繳清全部土地價金新臺
      幣(下同)212萬692元。茲原告於98年12月5日向台中縣太
      平地政事務所(即台中市太平地政事務所)申辦土地所有權
      移轉登記，竟於98年12月28日遭台中市太平地政事務所以
      98年12月28日(平)補字第463號補正通知單，要求應補正
      提出被告鄉民代表會之同意文件，否則將駁回原告之申請
      。原告於嗣後乃要求被告應提出鄉民代表會之同意文件，
      惟被告仍置之不理。原告自得依買賣契約之法律關係，請
      求被告將系爭土地之所有權移轉登記予原告。
    2.又原告既已於98年12月8日繳清價金，惟被告仍未將土地
      所有權移轉登記予原告或交付原告占有使用，自98年12月
      8 日起，被告即應負給付遲延之損害賠償責任。爰類推適
      用民法第233條之規定，以上開價金作為計算法定遲延利
      息之基準，併請求被告給付自98年12月8日起至將系爭土
      地移轉登記予原告之日止之法定遲延利息。
    3.聲明：(1)被告應將座落台中市○○區○○段1-1地號土地
      移轉登記予原告。(2)被告應給付原告自98年12月8日起至
      將上開土地移轉登記予原告之日止，以212萬692元為計算
      基準，按年息5%計算之遲延利息。(3)訴訟費用由被告負擔
      。
  (二)備位聲明部分：
    1.倘被告於收到本起訴狀翌日起15日內仍不依約提出鄉民代
      表會之同意文件，以利原告辦理所有權移轉登記，則依法
      於被告收到本起訴狀翌日起16日解除雙方之買賣契約，並
      依民法第259條之規定，請求被告返還上開價金，及自98
      年12月8日起至清償之日止之法定遲延利息。
    2.聲明：(1)被告應給付原告212萬692元及自98年12月8日起
      至清償日止，按年息5%計算之利息。(2)訴訟費用由被告負
      擔。
二、被告未於最後一次言詞辯論期日到場，惟據其先前到場之陳
    述略以：
  (一)被告確實於上揭時間，就所有系爭土地與原告訂立買賣契約
    ，並已於98年10月8月收受原告給付之價金212萬692元。惟
    本件土地買賣因程序不符規定，致台中市太平地政事務所始
    終無法受理原告申辦土地所有權之移轉登記，並交付原告占
    有使用。為此，被告已於99年7月8日以望經字第0990004258
    號函通知原告，同意退還所收取之全部價金。惟原告迄今仍
    未前來領取。
  (二)按債權人對於已提出之給付，拒絕受領或不能受領者，自提
    起時起，負遲延責任；且在債權人遲延中，債務人無須支付
    利息，民法第234條、第238條分別定有明文。故原告得請求
    之遲延利息，當計算至99年7月8日止。
  (三)聲明：1.原告之訴駁回。2.訴訟費用由原告負擔。
三、法院之判斷：
  (一)原告起訴主張於98年12月間向被告購買系爭土地，並已於98
    年12月8日付清全部價金之事實，業據提出土地登記謄本、
    繳款書及被告98年12月22日望經字第0980009244號函各1份
    在卷足參，此部分之事實可堪信為真實。
  (二)原告於付清買賣價金後，就系爭土地向台中市太平地政事務
    所申請辦理移轉登記，惟經台中市太平地政事務所以系爭土
    地之處分，未經鄉民代表會審議同意，並報經澎湖縣政府核
    准，先於98年12月28日以平補字第000463號補正通知書，通
    知原告於15日內補正上開事項；茲因原告未依期限補正，台
    中市太平地政事務所復於99年1月14日以平駁字第00003號通
    書知書，駁回原告申請登記在案，有該所100年3月25日平地
    一字第100002700號函所檢送之補正通知書及駁回通知書各1
    份在卷可稽。
  (三)按鄉(市)土地之處分、設定負擔或超過十年期間之租賃，應
    由鄉(市)公所送經鄉(市)民代表會審議同意後，報本府核准
    ，99年8月23日修正通過之澎湖縣縣有財產管理自治條例第
    77條第2項定有明文。是依前揭規定，被告澎湖縣望安鄉公
    所對於其所管理之鄉有土地，非經望安鄉鄉民代表會之同意
    ，並經澎湖縣縣政府核准，不得處分。換言之，有關望安鄉
    鄉有土地處分之程序，除須先經鄉民代表會之同意外，其核
    准之權限，亦非被告，而係澎湖縣政府。茲被告未經鄉民代
    表會之同意，並經澎湖縣政府之核准，擅自與原告就系爭土
    地訂立買賣契約，應屬無權代理之行為，參酌民法第170條
    第1項所定，自難認為係有效之買賣契約(臺灣高等法院花蓮
    分院95年上字第40號裁判亦同此見解)。從而，原告本於買
    賣契約之法律關係，請求被告將系爭土地移轉登記予原告，
    自無理由。
  (四)又按無法律上之原因而受利益，致他人受損害者，應返還其
    利益，民法第179條前段定有明文。本件兩造之買賣契約既
    為無效，則被告受領原告給付價金，自屬無法律上之原因，
    原告自得請求返還。又按因回復原狀而應給付金錢者，自損
    害發生時起，加給利息，同法第213條第2項亦有明定。另債
    權人對於已提出之給付，拒絕受領或不能受領者，自提出時
    起，負遲延責任；在債權人遲延中，債務人無須支付利息，
    民法第234條、第238條亦有明文。經查：本件被告於獲悉地
    政事務所駁回原告土地移轉登記之申請後，曾於99年7月8日
    以望經字第0990004258號函通知原告，同意退還所收取之全
    部價金212萬692元，並請原告前來辦理退款事宜，而原告於
    審理中亦自承已收受此通知函。茲被告就其應返還之價金既
    己提出給付，而為原告所拒絕受領，揆諸上開說明，原告自
    應負受領遲延之責任，換言之，被告自99年7月8日後，即無
    給付遲延利息之義務。從而，原告請求被告返還價金212萬
    692元，及自其給付之日即98年12月8日起，至受領遲延之日
    即99年7月8日止，按年息5%計算之利息，為有理由，應予准
    許，逾此部分之請求，為無理由，應予駁回。
四、結論：本件原告之訴，關於利息請求部分為一部有理由，一
    部無理由，依民事訴訟法78條，判決如主文。
中    華    民    國    100    年    5    月     9    日
                  民事第三庭    法  官  高英賓
正本係照原本作成。
如對本判決上訴，須於判決送達後20日內向本院提出上訴狀。如
委任律師提起上訴者，應一併繳納上訴審裁判費。
中    華    民    國    100    年    5    月     9    日
                                書記官  廖碩薇